【裁判字號】    97,消債更,722
【裁判日期】    971028
【裁判案由】    聲請更生程序
【裁判全文】
臺灣高雄地方法院民事裁定           97年度消債更字第722號
聲  請  人
即債 務 人  甲○○
上當事人因消費者債務清理事件聲請更生，本院裁定如下：
    主  文
聲請人即債務人甲○○宏自中華民國九十七年十月二十八日下午
四時起開始更生程序。
命司法事務官進行本件更生程序。
    理  由
一、聲請意旨略以：聲請人即債務人甲○○前向附表所示之金融
    機構分別辦理房屋貸款及消費借款，積欠有擔保債務新臺幣
    （下同）198 萬元，無擔保債務77萬9,042 元。因無法依約
    清償，前曾與附表二之債權銀行達成分期還款協議，同意自
    民國95年8 月起，分120 期，利率2 ％之方式，按月償還
    8,020 元至全部清償為止。惟聲請人與母親同住，另有一子
    洪承詣就讀國小，3 人包括教育費及生活費合計每月支出1
    萬3,000 元。又目前居住之房屋向2 家銀行設定抵押，每月
    須支付分期款合計1 萬9,211 元。然聲請人為臨時工，收入
    有限，除因身體肢障領有殘障補助金每月3,000 元外，即無
    其他財產，尤其6 月至7 月為雨季，只要下雨便無法正常工
    作，按月還款實有困難。嗣依前置協商程序，提出債權人清
    冊並以書面向最大債權銀行即第一商業銀行表明共同協商之
    意願，但遭以曾參與協商成立，不符合協商申請資格而退件
    。聲請人負擔沈重，希能更生整合債務，每月2 萬元左右，
    慢慢還款，爰聲請准予更生等語。
二、按「債務人不能清償債務或有不能清償之虞者，得依本條例
    所定更生或清算程序，清理其債務」，消費者債務清理條例
    第3 條定有明文。蓋經濟上陷於困境之消費者，既已無力償
    債，如任其情勢惡化，自謀出路，債權人終或仍無法受償，
    且恐怕衍生更大之社會問題，法律上自不得不謀求妥適解決
    之道。故上開條文所謂「不能清償或有不能清償之虞」，自
    應綜合債務人之財產、信用、收支與其所負全部債務等狀況
    ，評估其負債是否大於資產，已無償債能力，或即使仍得勉
    力清償，但是否因而難以維持基本生活，而有不能清償之虞
    等情，為其判斷之準據。
三、聲請人前向附表所示之金融機構分別辦理房屋貸款及消費借
    款，積欠有擔保債務及無擔保債務合計275 萬9,042 元。因
    無法依約清償，於95年間曾與其中無擔保債權銀行達成分期
    還款協議，按月償還8,020 元。嗣因聲請人無力清償，經提
    出包括有擔保債權人之全體債權人清冊，以書面向最大債權
    銀行請求共同協商，惟因前已成立協商而遭退件等情，有債
    權人清冊、協議書、無擔保債務還款計畫及第一商業銀行前
    置協商退件通知函附卷可稽。聲請人據以聲請更生，本院自
    應綜合聲請人目前全部收支及財產狀況，評估是否有「不能
    清償或不能清償之虞」之情。經查：
（一）聲請人陳報目前擁有坐落高雄縣路竹鄉○○段178 地號及
      高雄縣路竹鄉○○段130 建號之土地及房屋各一筆，均已
      設定抵押與附表一所示2 家債權銀行一節，有該土地及建
      物登記謄本附卷可按（卷第86-88 頁），堪認屬實。而聲
      請人近2 年收入情形，依卷附財政部臺灣省南區國稅局95
      、96年度綜合所得稅各類所得資料清單顯示，95年總所得
      為19萬3,992 元，平均每月所得約為1 萬6,166 元；96年
      度總所得為39萬3,665 元，平均每月所得約為3 萬2,805
      元。又其陳稱係擔任臨時工，業已提出森榮營造有限公司
      計工卡附卷為證（卷第56-59 頁）。觀之該計工卡及卷內
      聲請人彰化銀行活期儲蓄存款存摺及高雄縣路竹鄉農會存
      款存摺所示內容，其97年1 月薪資收入為2 萬6,400 元、
      2 月薪資為2 萬5,800 元、3 月薪資為4 萬2,450 元、4
      月薪資為3 萬4,750 元、5 月薪資為3 萬4,050 元、6 月
      薪資為3 萬4,050 元，綜上核計聲請人近2 年每月平均收
      入約為2 萬6,171 元。此外，聲請人罹有輕度肢障，每月
      領取殘障津貼3,000 元，亦有中華民國身心殘障手冊、郵
      局存簿附卷可參（卷第90-97 頁）。可知聲請人近來收入
      稍有增加，但因係擔任臨時工，須按實際工作日數核算工
      資，收入難謂持穩，且確有受天候狀況而影響收入之情，
      足堪認定。
（二）另聲請人主張每月須繳納房屋貸款1 萬9,211 元，其與妻
      子業已離婚，有一子洪承詣就讀國小，並與母親洪蘇坐同
      住，須負擔扶養之責，加上洪承詣之教育費及其3 人日常
      生活費用每月支出約為1 萬3,000 元等情，業經提出戶籍
      謄本、上開土地及建物登記謄本及洪承詣所就讀高雄縣路
      竹國小學期收費收據、暑期輔導費收據附卷可按。聲請人
      既無其他恆產，上開房屋貸款支出，係維持一家3 人住居
      之基本生存需求，自屬必要費用。扶養母親及獨子部分，
      雖依聲請人提出之家族系統表，其另有4 名姊弟，本應分
      擔扶養之責，惟聲請人連同自己生活費及其母親與獨子之
      教育及日常生活費，合計主張每月有1 萬3,000 元之支出
      ，如以內政部社會司統計公布之97年度臺灣省每人每月最
      低生活費一覽表，認一般成年人每月最低生活費用支出為
      9,829 元觀之，上開生活及教育費用之支出並非浮濫，認
      已樽節支用，應信為真。
（三）依上核算結果，聲請人雖有土地及房屋各1 筆，但均已設
      定第二順位抵押，所餘價值有限。又即使依其97年1 月至
      6 月薪資收入每月平均所得約3 萬2,916 元計算，加計每
      月殘障津貼收入3,000 元，扣除上開房屋貸款及扶養與日
      常生活費之必要支出，亦僅有餘款3,705 元，顯不足以支
      應上開協議應償還之款項。且聲請人年逾50歲，從事工作
      客觀上非可長久，準此以觀，聲請人現存財產及收入，縱
      依上開協議結果按月繳付，亦屬不能清償，強令聲請人履
      債，對家庭及單親子嗣，當有不良影響，是聲請人主張已
      不能清償債務，希能整合債務，俾有重建更生之機會等語
      ，自屬有據。
四、末按「法院開始更生程序之裁定，應載明其年、月、日、時
    ，並即時發生效力。」、「法院裁定開始更生或清算程序後
    ，得命司法事務官進行更生或清算程序，必要時得選任律師
    、會計師或其他適當之自然人或法人一人為監督人或管理人
    。」消費者債務清理條例第45條第1 項、第16條第1 項分別
    定有明文。本件聲請人與無擔保債權人協商成立後，無法繼
    續履行，經合併有擔保債權人申請共同協商，復遭拒絕，而
    依其目前收入及財產狀況，未償之債務已無清償之能力，有
    如上述。此外，亦查無聲請人有消費者債務清理條例第46條
    各款所定駁回更生聲請等事由，有本院民事紀錄科查詢表及
    臺灣高等法院被告前案紀錄表在卷可憑。且聲請人既非從事
    營業活動而屬受薪之消費者，所負無擔保或無優先權之債務
    總額亦未逾1,200 萬元。從而，聲請人聲請重建更生，係有
    所憑，應予准許，爰命司法事務官進行本件更生程序。
五、依消費者債務清理條例第11條第1 項、第45條第1 項、第16
    條第1 項，裁定如主文。
中    華    民    國    97    年    10    月    28    日
                  民事第四庭  法  官  李嘉益
以上證明與原本無異。
本裁定已於97年10月28日下午4時公告。
本件不得抗告。
中    華    民    國    97    年    10    月    28    日
                              書記官  王美玲
附表一：有擔保債權人
┌──┬─────────┬───────┬───────┐
│編號│債權人            │金額（新臺幣）│  種     類   │
├──┼─────────┼───────┼───────┤
│ 1  │第一商業銀行      │1,69萬4,000 元│房貸          │
├──┼─────────┼───────┼───────┤
│ 2  │臺東區中小企業銀行│28萬6,000元   │房貸第二順位  │
├──┴─────────┼───────┼───────┤
│ 合         計          │1,98萬元      │              │
└────────────┴───────┴───────┘
二、無擔保債權人部分
┌──┬────────┬────────┬───────┐
│編號│債權人          │金額（新臺幣）  │  種     類   │
├──┼────────┼────────┼───────┤
│ 1  │第一商業銀行    │3萬4,344元      │信用卡        │
├──┼────────┼────────┼───────┤
│ 2  │臺灣新光銀行    │4萬9,448元      │信用卡        │
├──┼────────┼────────┼───────┤
│ 3  │高雄三信合作社  │3萬1,461元      │信用卡        │
├──┼────────┼────────┼───────┤
│ 4  │聯邦銀行        │22萬1,620元     │信用卡        │
├──┼────────┼────────┼───────┤
│ 5  │元大銀行        │5萬6,983元      │信用卡        │
├──┼────────┼────────┼───────┤
│ 6  │萬泰銀行        │11萬6,000元     │現金卡        │
├──┼────────┼────────┼───────┤
│ 7  │台新銀行        │26萬9,186元     │現金卡、信用卡│
├──┴────────┼────────┼───────┤
│ 合       計          │77萬9,042元     │              │
└───────────┴────────┴───────┘


司法院資訊處製作；財團法人民間司法改革基金會備份。
